【裁判字號】    97,破,15
【裁判日期】    970609
【裁判案由】    宣告破產
【裁判全文】
臺灣桃園地方法院民事裁定                97年度破字第15號
聲  請  人  甲○○
上列當事人間聲請宣告破產事件，本院裁定如下：
    主  文
聲請駁回。
聲請程序費用新臺幣壹仟元由聲請人負擔。
    理  由
一、本件聲請意旨略以：聲請人因為理財失當，自陷於銀行高額
    循環利率中，累積積欠1 個月之利息將近新台幣（下同）30
    , 000 元，以聲請人每月工作薪資所得，扣除生活必要開支
    後，無論聲請人如何節省支出，終究無清償完畢之可能。聲
    請人現今財產僅有120,600 元，惟積欠銀行之債務卻高達1,
    718 ,850 元 ，顯該債務已超過聲請人總資產甚鉅，實有必
    要依破產法之規定，聲請裁定准予宣告聲請人破產，並提出
    債務人之財產狀況說明書、債權人清冊、債務人財產目錄、
    戶籍謄本、各類所得扣繳暨免扣繳憑單等件為憑。
二、按破產，對債務人不能清償債務者宣告之；破產宣告時屬於
    破產人之一切財產，及將來行使之財產請求權，與破產宣告
    後，破產終結前，破產人所取得之財產，為破產財團；財團
    費用及財團債務，應先於破產債權，隨時由破產財團清償之
    ；破產宣告後，如破產財團之財產不敷清償財團費用及財團
    債務時，法院因破產管理人之聲請，應以裁定宣告破產終止
    ；破產法第 57 條、第 82 條第 1 項、第 97 條、第 148
    條分別定有明文。又按所謂財團費用，包括：因(一)破產財團
    之管理、變價及分配所生之費用。(二)破產債權人共同利益所
    需審判上之費用。(三)破產管理人之報酬。(四)破產人及其家屬
    之必要生活費及喪葬費。而所謂財團債務，則包括：(一)破產
    管理人關於破產財團所為行為而生之債務。(二)破產人管理人
    為破產財團請求履行雙務契約所生之債務，或因破產宣告後
    應履行雙務契約而生之債務。(三)為破產財團無因管理所生之
    債務。(四)因破產財團不當得利所生之債務。同法第95條、第
    96條亦定有明文。依上引法文所示，足認破產程序乃於債務
    人不能清償其債務時，為使多數債權人獲得平等滿足，並兼
    顧債務人之利益，而就債務人之總財產，由法院參與之一般
    強制執行程序；是法院就破產之聲請，依職權為必要之調查
    ，倘債務人確係毫無財產，則破產財團不能構成，或債務人
    之財產不敷清償破產財團費用及財團債務，無從依破產程序
    清理其債務時，並無宣告破產之實益，得裁定駁回聲請（司
    法院25年院字第1505號解釋、最高法院86年度台抗字第 479
    號裁定意旨參照）；同理，如構成破產財團之債務人財產，
    明顯不足清償破產財團費用及財團債務時，依破產法第 148
    條規定，法院於宣告破產後，隨即須同時宣告破產程序終止
    ，此無異徒增破產程序並浪費相關費用，並無益於債務人及
    其債權人，是參照前開解釋及裁判意旨，於認為債務人有此
    情形時，自應認其聲請宣告破產為無實益，應依破產法第63
    條規定，以裁定駁回其破產宣告之聲請。
三、經查，本院依職權向財政部臺彎省北區國稅局桃園縣分局函
    查聲請人之財產總歸戶清冊及所得資料，經該局於97年2 月
    25日以北區國稅桃縣二字第0971009317號函檢送聲請人於95
    年度綜合所得稅各類所得資料清單及財產歸屬資料清單，得
    知聲請人95年度之收入，僅有潤泰全球股份有限公司之其他
    所得141元與北杉化學股份有限公司之薪資所得577,160元，
    共計577,301 元，平均每月收入為48,097元（小數點以下四
    捨五入），此有財政部臺彎省北區國稅局桃園縣分局提出95
    年度綜合所得稅各類所得資料清單及財產歸屬資料清單2 件
    附卷可稽。次查，本院復於97年2 月15日通知聲請人補正提
    出所得稅申報資料，得知聲請人96年度之收入，有北杉化學
    股份有限公司之薪資所得599,729 元，平均每月收人為49,9
    7 7 元，已據其提出96年度各類所得扣繳暨免扣繳憑單1 件
    在卷為證，並經聲請人陳明其財產資產總額僅有120,600 元
    ，此外聲請人並無其他任何不動產、動產或投資，核屬無訛
    。另依據聲請人所陳報之遠東國際商業銀行等6 家債權銀行
    ，本院陸續於97年2 月20日發函委請該債權銀行查明聲請人
    所積欠債務之情形，除遠東國際商業銀行、復華商業銀行（
    已更名元大商業銀行）迄未函覆陳報債權金額外，餘從美商
    花旗銀行等4 家債權銀行函覆資料可知，聲請人積欠該債權
    銀行之債權本金合計865,917 元，聲請人提出之債權人清冊
    所列債務總額雖高達1,718,850 元，然此僅為其單方之陳述
    ，並未提出相關事證證明之，故本院認以前揭債權銀行函覆
    所得之結果，作為聲請人總債務之基準，較為適切。是則，
    縱使以聲請人前揭96年度每月收入49,977元（95年度每月收
    入為48,097元，兩者相差無幾）而觀，與依我國人民一般消
    費生活所需費用判斷，聲請人前揭所得於供應聲請人及其一
    雙子女扶養所需費用後，所得剩餘金額無幾。而依前揭債權
    銀行函覆聲請人所債欠之債務初估達865,917 元，故本件縱
    進行破產程序，依聲請人僅餘資產120,600 元以觀，顯不敷
    清償破產財團費用及財團債務，更遑論有何餘額可供清償前
    揭債務之用，是本件如宣告聲請人破產，將使構成破產財團
    之財產更形減少，徒使債權人之債權減少分配而無宣告破產
    之實益。
四、次按債務人不能清償債務者，依本法所規定和解或破產程序
    ，清理其債務。債務人停止支付者，推定其為不能清償。破
    產法第1 條定有明文。職是，破產制度在於調和債務人重生
    機能及債權人權益保障。倘有其他替代機制，更能為適當處
    理時，即無藉由宣告破產之必要性，始得衡平當事人之利益
    ，否則任由債務人聲請破產，以免除絕大部分之債務，將該
    損失轉嫁於債權人，甚至由社會大眾承擔，顯非破產法立法
    之本意。是本院復依前揭所查明之債務與財產情況，參照聲
    請人之工作能力與債權人之利益，並斟酌社會之公益，以認
    定本件是否聲請破產之原因存在。查聲請人出生日為56年 4
    月8 日，年齡算至本件破產聲請時為41歲，正值壯年，且又
    有配偶李智弘（64年2 月12日出生）亦正值壯年，可有工作
    能力加以經濟支柱。又依前開財政部臺彎省北區國稅局桃園
    縣分局或聲請人提出之所得資料所示，聲請人每月尚有工作
    薪資逾48,000元之收入，而聲請人亦未陳明其有何身體殘缺
    ，抑或其他情事致無法繼續工作，則依前述條件下觀察，聲
    請人既值壯年，且身體健全，復無未能工作之情事，計算至
    勞動基準法所定勞工強制退休年齡60歲止，聲請人之勞動年
    數仍有19年。準此，以聲請人有正常工作能力之狀態，就其
    所積欠之865,917 元本金及利息之債務，如以19年之工作期
    間分攤償還，每年攤還約45,000元，每月攤還約4,000 元，
    在客觀上並無不能清償債務之理。並參諸聲請人之債權人均
    為金融機構，債務種類均為信用卡居多，復經本院依職權函
    請遠東國際商業銀行等6 家債權銀行陳述意見，其中函覆之
    3 家半數債權銀行均表示不同意破產和解，並有表示願意與
    聲請人債務協商。另據美商花旗銀行函覆表示聲請人刻已尋
    債務協商機制向最大債權銀行提出聲請協商在案，如協商不
    成立，尚有立法機關已新制定施行消費者債務清理條例，已
    資因應經濟上困境之消費者，使其有重建更生之機會。從而
    ，得藉由其他較為合理之機制為清償事宜之處理，而非以強
    制免除債務之方式為破產，應係較符合當事人間衡平之方案
    。準此，聲請人之債權銀行既有表示有意願與聲請人協商，
    且聲請人亦已經由協商機制申請債務協商，自得積極與各債
    權銀行進行協商，訂立清償計劃。況債權銀行依據強制執行
    程序對聲請人之薪資或財產為執行，就維持聲請人及其共同
    生活之親屬為必要之財產，亦不得為強制執行，藉以維護聲
    請人及其共同生親屬之基本生活，強制執行法第122 條定有
    明文，故強制執行程序亦不致使聲請人陷於生活絕境中。是
    衡諸聲請人之財產、工作能力及薪資狀況，並非無償還債務
    之可能。既然聲請人有清償債務之可能性，其與宣告破產之
    要件不符。
五、末按破產制度在使債務人有更新之機會，使全體債權人公平
    受償，以防止社會經濟混亂，進而維持市場經濟之機制。故
    債權人恣意消費，而意圖藉破產之途徑，將債務轉嫁與債權
    人承擔，無異鼓勵不當消費，甚至引發道德危險，嚴重戕害
    社會經濟，誠不符合誠信原則。本院審視聲請人信用卡之消
    費紀錄，有多筆非生活必要之奢侈消費，其不考慮其經濟能
    力，以信用款消費之方式，進行超乎個人能力之奢侈享受，
    負債累累後，亦未主動與債權銀行進行債務協商，甚至置之
    不理。從而，本院認定聲請人顯然係以債養債，猶不知節制
    ，導致積欠龐大之債務，事後提出形式上似乎符合宣告破產
    要件之財產，藉破產程序以免除龐大之債務，倘本院准許聲
    請人本件破產聲請，將使聲請人心存僥倖，永無自省節制消
    費之機會，且使債權銀行之債權，於難以獲得合理清償下歸
    於消滅，令投資債權銀行之社會大眾，蒙受重大之損失，其
    結果無異由全民共同承擔該惡果。準此，本件聲請人聲請宣
    告破產，於法不合，應予駁回。
六、現今負債者激增，已衍生為社會問題，為使負債者得依一定
    之程序清理其債務，以調整其與債權人及其他利害關係人之
    權利義務關係，保障債權人之公平受償，並謀求負債者經濟
    生活之更生及社會經濟之健全發展，立法院制定消費者債務
    清理條例，96年7月11日公布，97年4月11日生效施行，是聲
    請人於該法生效施行後，經由該條例獲得更生之機會，附此
    敘明。
七、依破產法第5 條、民事訴訟法第95條、第78條，裁定如主文
    。
中    華    民    國    97    年    6     月    9    日
                  民事第一庭    法  官  田玉芬
上列正本證明與原本無異
如對本裁定抗告須於裁定送達後10日內向本院提出抗告狀，並繳
納抗告裁判費新台幣1,000 元。
中    華    民    國    97    年    6    月     9    日
                                書記官  李麗娟


司法院資訊處製作；財團法人民間司法改革基金會備份。
